臺灣新竹地方法院刑事判決　　　　　　　 99年度訴字第322號
公　訴　人　臺灣新竹地方法院檢察署檢察官
被　　　告　黃志杰
選任辯護人　法律扶助基金會鄒玉珍律師
上列被告因強盜案件，經檢察官提起公訴（99年度偵字第852 號
），本院判決如下：
    主    文
黃志杰無罪。
    理    由
一、公訴意旨略以：被告黃志杰意圖為自己不法之所有，於民國
    98年5 月28日晚間10時許，在新竹市○○街68號日暮里精品
    店，持玩具手槍趁店員翁承哲無從分辨是否真槍之際，向其
    恫稱略以：我是通緝犯，不想為難你，把錢交出來等語，至
    使翁承哲不能抗拒而將其所有之皮夾乙個【內有新臺幣（下
    同）1,000 元、信用卡及金融卡各乙張】交付被告，被告另
    取走店內販售之8個皮夾、7個包包，旋即跑出店外駕車逃逸
    ，因認被告涉犯刑法第328條第1項強盜罪嫌。
二、按犯罪事實應依證據認定之，無證據不得認定犯罪事實。又
    不能證明被告犯罪者，應諭知無罪之判決，刑事訴訟法第15
    4條、第301條第1 項分別定有明文。又事實之認定，應憑證
    據，如未能發現相當證據，或證據不足以證明，自不能以推
    測或擬制之方法，為裁判基礎（最高法院40年臺上字第86號
    判例參照）；認定不利於被告之事實，須依積極證據，苟積
    極證據不足為不利於被告之事實認定時，即應為有利於被告
    之認定，更不必有何有利之證據（最高法院30 年上字第816
    號判例參照）；且認定犯罪事實，所憑之證據，無論直接或
    間接證據，其為訴訟上之證明，須於通常一般之人均不致有
    所懷疑，而得確信其為真實之程度者，始得據之為有罪之認
    定，倘其證明尚未達到此一程度，而有合理性懷疑之存在時
    ，即無從為有罪之認定（最高法院76年臺上字第4986號判例
    參照）。次按刑事訴訟法第161 條已於91年2月8日修正公布
    ，其第1 項規定：檢察官就被告犯罪事實，應負舉證責任，
    並指出證明之方法。因此，檢察官對於起訴之犯罪事實，應
    負提出證據及說服之實質舉證責任。倘其所提出之證據，不
    足為被告有罪之積極證明，或其指出證明之方法，無從說服
    法院以形成被告有罪之心證，基於無罪推定之原則，自應為
    被告無罪判決之諭知（最高法院92年臺上字第128 號判例參
    照）。
三、公訴人認被告涉犯刑法第328條第1項強盜罪，無非係以：(一)
    、證人翁承哲警詢、偵查中之指述；(二)、證人孫易緯警詢、
    偵查中證述；(三)、證人蕭世雄偵查中證述；(四)、證人杜捷昇
    偵查中證述；(五)證人黃家馨偵查中證述及其使用門號000000
    0000號行動電話於99年5月28日雙向通聯紀錄；(六)、門號000
    0000000號於98年5月28日雙向通聯紀錄；(七)、門號00000000
    00號行動電話申請使用人查詢資料；(八)、勘驗筆錄乙份等為
    其論據。本件辯護人認：(一)、證人翁承哲於警詢中之證述為
    審判外之陳述無證據能力【辯護人及被告原認證人孫易緯於
    警詢中指述為審判外之陳述，惟證人孫易緯經本院交互詰問
    後，辯護人及被告就證人孫易緯警詢中指述之證據能力已不
    爭執（本院訴字卷第156至157頁）】；(二)、勘驗筆錄係重複
    指認，無證據能力等語。
四、經查：就上開被告及辯護人爭執(一)部分，證人翁承哲於警詢
    中所為之指述，則係被告以外之人在審判外之陳述，且被告
    及其辯護人復否認其證據能力，而此部分筆錄又核無同法第
    159條之2至第159條之5等傳聞法則例外規定之情形，故依同
    法第159條第1項之規定，即無證據能力。另就上開被告及辯
    護人爭執(二)部分：勘驗，係指實施勘驗人透過一般人之感官
    知覺，以視覺、聽覺、嗅覺、味覺或觸覺親自體驗勘驗標的
    ，就其體察結果所得之認知，成為證據資料，藉以作為待證
    事實判斷基礎之證據方法。關於此種證據方法，刑事訴訟法
    僅於第212 條規定，賦予法官或檢察官有此實施勘驗權限，
    及第42條規定，勘驗應製作筆錄，記載實施之年、月、日及
    時間、處所並其他必要之事項，並得製作圖畫或照片附於筆
    錄，但筆錄應令依刑事訴訟法命其在場之人簽名、蓋章或按
    指印。倘係法官或檢察官實施之勘驗，且依法製成勘驗筆錄
    者，該勘驗筆錄本身即取得證據能力，不因勘驗筆錄非本次
    審判庭所製作而有異致（最高法院97年度臺上字第5061號判
    決意旨參照）。本件檢察官依前開規定作成勘驗筆錄，揆諸
    前開實務見解，自應認有證據能力，辯護人徒以重複指認而
    認檢察官之勘驗筆錄無證據能力云云，應無可採。另本案認
    定事實所引用之文書證據，並無證據證明係公務員違背法定
    程序所取得，亦無刑事訴訟法第159條之4之顯有不可信之情
    況與不得作為證據之情形，本院斟酌本案卷內之證據並非非
    法取得，亦無證明力明顯過低之情形，且經本院於審判期日
    依法進行證據之調查、辯論，被告於訴訟上之程序權，已受
    保障，故前揭各該證據，亦均得採為證據，合先敘明。
五、訊據被告堅決否認有何強盜之犯行，辯稱：當天晚上10點多
    我人不在新竹，當天傍晚5 點多人是在中壢，根本沒有到日
    暮里精品店，我目前判刑確定並定應執行刑之刑期已經有24
    年，如果有本件犯罪，我承認就好，因為定應執行刑之後差
    不了多少等語；辯護人則為被告利益辯稱：證人翁承哲、孫
    易緯之指認因不符合法務部及內政部警政署頒佈之「法務部
    對於指認犯罪嫌疑人程序要領」、「人犯指認作業要點」及
    「警察機關實施指認犯罪嫌疑人程序要領」中之規定，是上
    開2 位證人之指認應無證據能力；另以被告名義所申請之門
    號0000000000號行動電話雙向通聯紀錄顯於98年5 月28日當
    日被告並未在新竹出現；又本案承辦人員於98年10月16日至
    臺北看守所借訊被告同時採集被告之唾液，作為本案比對之
    檢體，然並未發現被告有犯罪行為等語。
六、經查：
(一)、按犯罪嫌疑人有受正當法定程序保障之權利，對於犯罪嫌疑
    人之指認，自不得有不符合正當法定程序之情況發生。目擊
    者之指認雖係事實審法院認定犯罪事實之有力證據，然指認
    尤其是被害人之指認亦存在誤認之風險，而須有嚴謹之指認
    程序以防免或降低該風險。蓋不論指認者是否誠實或善意，
    複雜之主、客觀因素或內、外在原因，常影響一般人對於週
    遭事件之感知。如個人之偏見、期待、需求、壓力、焦慮、
    恐懼，可能產生大小不一的感知扭曲、曲解；平時之注意能
    力、關鍵時刻之注意程度，乃至陳述時之描述、表達方法及
    準確性等，亦決定指認之正確、可靠與否。而外在觀察環境
    ，如觀察（行為）時間之久暫、現場照明、指認距犯罪發生
    之間隔，以及指認程序是否嚴謹、有無明示、暗示或經誘導
    等，亦可能增加錯誤指認之風險。現行刑事訴訟法並無指認
    犯罪嫌疑人、被告程序之規定，被害人、檢舉人或目擊證人
    如何指認犯罪嫌疑人或被告，自應依個案具體情形為適當處
    理。依法務部及內政部警政署頒布之「法務部對於指認犯罪
    嫌疑人程序要點」、「人犯指認作業要點」及「警察機關實
    施指認犯罪嫌疑人程序要領」之規定，明定犯罪嫌疑人之指
    認，除在犯罪現場或其附近當場逮捕者，得使被害人或目擊
    者當面指認外，於偵查過程指認犯罪嫌疑人或被告，應採取
    「選擇式」之「列隊指認」，而非一對一「是非式」單一指
    認，供選擇指認之數人在外形上不得有重大差異，實施照片
    指認，不得以單一相片提供指認，避免提供老舊照片指認，
    指認前應由指認人先陳述嫌疑人特徵，不得對指認人進行誘
    導或暗示等程序，俾使指認之程序正當化，袪除指認過程可
    能發生之誤導情事，提高案發之初所為指認之正確性，避免
    發生指認錯誤，造成錯判冤獄。上開「警察機關實施指認犯
    罪嫌疑人程序要領」係上級機關（警政署）依其職權，就業
    務處理方式所為之一般、抽象性之規範（行政程序法第 159
    條參照），其下級機關或屬官，自應受其拘束。被害人因司
    法警察（官）違反上開規範而為之指認，固無逕予排除之必
    要。然告訴人之告訴，係以使被告受刑事訴追為目的，其陳
    述是否與事實相符，仍應調查其他證據資以審認。告訴人之
    指認等同陳述，若因指認程序之瑕疵而影響正確、可靠性，
    即應有其他補強證據，足以證明指認為真，始得援為自由判
    斷之資料（最高法院99年度臺上字第4087號、99年度臺上字
    第2212號判決意旨參照）。
(二)、證人孫易緯雖於99年9 月13日警詢筆錄時指述：「（警方提
    供98年9月5日晚間9 時25分臺北縣板橋市『巴黎航站』精品
    店遭強盜之監視錄影畫面，畫面中持刀之人是否與你98年 5
    月28日晚間10時許所目擊之人為同一人？）我不敢確定，但
    是特徵都一樣。尤其畫面後方體型較胖的歹徒手上拿的手提
    袋與我那天看到的樣子是相類似」等語（98偵字第8506號卷
    第12頁背面）；復於偵查中指認編號3 號之人（即被告）比
    較像行搶歹徒的體型等語（99偵字第852 號卷第47頁），然
    經本院交互詰問時，證人孫易緯證稱：當時檢察官請我指認
    犯人，問我是否知道嫌犯是哪一位，我說時間過太久，而且
    我沒有看到嫌犯的正面，我不能確定是哪一位，所以檢察官
    又請被指認人全體都戴上帽子，而且全體側面給我看，我就
    挑一個比較像的，檢察官叫我在可能的情形下指認出一個人
    ，我跟檢察官說只有百分之40的可能性像是我看到的那個人
    ，我在偵查庭指認的依據是身形，也就是體型，我只記得是
    瘦的，不包括身高，第2 次再到警局作筆錄時，警察有先給
    我看新聞報導的畫面等語（本院訴字卷第150至152頁），另
    經本院當庭播放警方提供之巴黎航站遭強盜之監視錄影光碟
    ，證人孫易緯亦證稱：此畫面即為警察播放之新聞報導畫面
    ，警察除播放該新聞報導畫面外，還說這個新聞報導的畫面
    ，跟我們當初描述歹徒攜帶包包、戴帽子都很像，所以才叫
    我們去做筆錄，我於案發時看到歹徒拿的包包是指畫面中手
    提、放在地上的大包包，我當時在警局看到這段畫面，也沒
    辦法認出畫面中哪一個歹徒是98年5 月28日晚間10時許我看
    到的那個歹徒等語（本院訴字卷第154至155頁）。
(三)、再經本院當庭勘驗警方提供之巴黎航站遭強盜之監視錄影光
    碟，勘驗結果為：１、00:00:00至00:00:13，內容為一新聞
    畫面，女主播口述：「臺北縣板橋市一距離警察局不到幾百
    公尺之精品店，遭人持開山刀闖入，搶走19個名牌包，板橋
    警方今天逮捕3 名嫌犯」等語，同時，背景播放報導內容之
    案發現場監視錄影片段畫面（完整畫面及其內人物動作詳後
    述）。２、00:00:14至00:00:57，旁白女聲口述：「9月5
    號晚間9 點20分，兩名歹徒見被害人單獨顧店有機可乘，衝
    進精品店內進行行搶，其中一名歹徒一進門，馬上從右後方
    拿出乙把西瓜刀走向收銀臺，大聲喝令被害人抱頭蹲下不准
    出聲，另名歹徒則是在精品店內架上進行搜刮，短短3 分鐘
    就總共搜刮了價值高達48萬的19個名牌皮包，以及現金1 萬
    多元，行搶的兩名歹徒之後坐上在外把風的黃姓嫌犯座車逃
    逸，雖然自小客車上面懸掛失竊車牌，但是仍然被警方查獲
    是黃姓嫌犯女友所持有的自小客車，並且在車內查到了名牌
    包8 個」等語；背景即案發現場監視錄影畫面內容為：一
    戴帽、戴眼鏡、身穿短袖T 恤、長褲、揹斜背包之男子（下
    稱甲男），自畫面中央邊觀看店內架上商品，邊由遠走近，
    隨即以右手自背後拿出一把西瓜刀，走向畫面右方。此時，
    畫面切換至店內櫃檯，一名長髮女子原先站立面對畫面右方
    ，之後蹲下、雙手抱頭。畫面復切換回店內商品陳列區，可
    見一戴帽、身穿短袖T 恤、七分褲之男子（下稱乙男）在畫
    面左方，右手持一大型手提袋，不斷以左手拿取店內架上之
    提包繼而放入上開大型手提袋內，同時甲男自右方進入畫面
    往中央移動，可見其右手握持前揭西瓜刀，並將一提包以右
    手肘夾置於右腋下、腰際間，再以左手接續拿取架上約4 個
    提包，其後甲男似因左手握持之提包不慎掉落在地，而有彎
    腰撿拾之動作，嗣後乙男、甲男先後由畫面左方步行出店外
    。３、00:00:58至0:01:22 ，一身著制服之警察人員接受記
    者採訪，口述查獲3 名犯罪嫌疑人之前科素行、犯罪動機、
    警方目前追贓進度等節，之後畫面切換，可見一名頭髮稍長
    、身穿白色內衣、外罩黑色外套之男子，及另一名短髮、戴
    眼鏡、穿白色汗衫、黑色長褲、揹斜背包之男子，一前一後
    遭制服員警押解步出警察局等情，有本院勘驗筆錄在卷可參
    （本院訴字卷第157至158頁），被告亦自承上開監視錄影畫
    面中拿西瓜刀、斜揹包包的男子（即甲男）係伊本人等語，
    另辯護人亦稱畫面最後顯示短髮、戴眼鏡、穿白色汗衫、黑
    色長褲、斜背包包的男子就是在庭被告，且當時為正面，清
    楚被拍攝到等語（本院訴字卷第158頁）。
(四)、前開巴黎航站遭強盜之監視錄影光碟畫面已有拍攝被告本人
    容貌、身形等情，況證人孫易緯於本院審理時亦證稱：警察
    說這個新聞報導的畫面，與我們當初描述歹徒攜帶的包包、
    戴帽子都很像，所以才叫我們去做筆錄等語（本院訴字卷第
    154 頁），警員此舉已有嚴重之暗示誘導指認情形，參以證
    人孫易緯於案發後初次即98年5 月31日至新竹市警察局第一
    分局偵查隊製作警詢筆錄時，就歹徒之特徵僅表示為戴棒球
    帽、著暗綠色上衣、瘦瘦的，手提粉紅色正方形大提袋等語
    （98偵字第8506號卷第11頁背面），且第2次即同年9月13日
    至該隊製作筆錄時，雖經警方播放前開巴黎航站遭強盜之監
    視錄影光碟，證人孫易緯仍稱無法確定是否與本案歹徒為同
    一人，且經警方提供指認犯罪嫌疑人紀錄表（被告在其中）
    ，證人亦稱無法指認等語（98偵字第8506號卷第12頁背面、
    第16頁），查人之記憶隨時間之經過將越來越模糊，為眾所
    週知之事，亦即距離事發時間越久，記憶模糊情狀理應加深
    ，反觀證人孫易緯卻能於距離案發後一年有餘之99年7 月28
    日偵查庭時，就列隊指認對象中指認編號3 （即被告）之人
    係強盜案之歹徒等語（99偵字第852 號卷第55頁），此舉顯
    然有違常理，更足證證人孫易緯於偵查中之指認係在其記憶
    已受污染之情形下所為，自難期待回復案發當時之記憶而作
    出正確指認。
(五)、另證人翁承哲於98年9 月14日至新竹警察局第一分局偵查隊
    製作警詢筆錄時，警方亦有播放巴黎航站遭強盜之監視錄影
    光碟，由該次警詢筆錄警方之提問可知（98偵字第8506卷第
    12頁背面），而前開光碟畫面有被告明顯容貌、身形，業經
    本院當庭勘驗甚明，佐以證人翁承哲亦於案發後一年有餘之
    99年7月28日偵查庭時，就列隊指認對象中指認編號2（即被
    告）之人係強盜案之歹徒等語（99偵字第852 號卷第55頁）
    ，可知證人翁承哲於偵查中之指認係在其記憶已受污染之情
    形下所為，其偵查中之指認是否與事實相符，已有可疑。此
    部份因證人翁承哲之記憶已於警詢時因觀看前開巴黎航站遭
    強盜之監視錄影光碟而遭受污染，導致其偵查中之指認有疑
    義，縱使於審理中再度傳喚證人翁承哲到庭，除其記憶已受
    污染，詳如前述外，另距離案發時間已久，記憶模糊之情狀
    理應加深，亦難期待證人翁承哲能明確指述，是檢察官再聲
    請傳訊證人翁承哲部分，已無必要，附此敘明。
(六)、又檢察官以門號0000000000號行動電話之雙向通聯紀錄顯示
    被告於98年5 月28日使用門號0000000000號行動電話，且於
    當日上午在臺北縣板橋市、同日下午3 時許在臺北縣新莊市
    、同日下午5時許在桃園縣中壢市、同日下午6時54分許在新
    竹市○○路，而認被告當日確有至新竹市乙節，被告亦不否
    認當時係使用門號0000000000號行動電話等情（本院訴字卷
    第51頁），惟縱使依上開雙向通聯紀錄顯示被告當時使用之
    門號0000000000號行動電話於當日下午6 時54分有出現在新
    竹市，然檢察官所調取之雙向通聯紀錄係門號0000000000號
    行動電話，倘被告持用之門號0000000000號行動電話未發話
    至門號0000000000號行動電話，則無被告持用門號00000000
    00號行動電話之基地臺紀錄，此由中華電信資料查詢乙份（
    98偵字第8506號卷第29之2至29之3頁）、中華電信股份有限
    公司客戶服務處第一客服中心、第一作業中心（行動） 100
    年3月2日查詢電信使用者資料函復單各乙份在卷可查（本院
    訴字卷第66之1頁）。由門號0000000000號行動電話98年5月
    28日當日雙向通聯紀錄觀之，被告持用門號0000000000號行
    動電話於當日下午6 時54分有發話至門號0000000000號行動
    電話，基地臺在新竹市，於該時間之後，則查無被告持用之
    門號0000000000號行動電話再發話至門號0000000000號行動
    電話之紀錄，亦無從得知該時間之後被告人在何處，亦無法
    僅憑當日下午6 時54分被告持用之門號0000000000號行動電
    話門號之基地臺在新竹市而遽認被告有為本件強盜之犯行。
(七)、綜上所述，本件證人孫易緯、翁承哲於警詢時因觀看警方提
    供之巴黎航站遭強盜之監視錄影光碟，導致其等之記憶已受
    污染，而在偵查中指認被告為本件強盜案之行為人已有瑕疵
    ，另門號0000000000號行動電話於98年5 月28日之雙向通聯
    紀錄亦不能證明被告當日下午6 時54分後仍在新竹市之事實
    ，此外檢察官提出之證人蕭世雄、杜捷昇、黃家馨等人之證
    述，亦均不能證明被告有為本件強盜之犯行，應可認定。
七、末按，檢察官就被告犯罪事實，應負舉證責任，並指出證明
    之方法，刑事訴訟法第161條第1項定有明文。因此，檢察官
    對於起訴之犯罪事實，應負提出證據及說服之實質舉證責任
    。倘檢察官所提出之證據，不足為被告有罪之積極證明，或
    其闡明之證明方法，無從說服法院以形成被告有罪之心證，
    基於無罪推定之原則，自應為被告無罪判決之諭知。參照前
    開論述，公訴人所提出之各項證據，均未達於通常一般人均
    不致於有所懷疑，而得確信為真實之程度，自不足以說服本
    院形成被告有罪之心證，更何況被告上開所辯各節，或信而
    有徵，或與常情相符，而非全然無據，或尚堪足採信。從而
    ，公訴人所提出之各項證據及所闡明之證明方法，既無從說
    服本院以形成被告有罪之心證，依「罪證有疑、利於被告」
    之證據法則，即不得遽為不利於被告之認定。因之，本案關
    於被告之積極證據既尚不足為不利於被告之認定，即應逕為
    有利於被告之認定，更不必有何有利之證據。此外，本院復
    查無其他積極證據足資證明被告有何公訴人所指強盜之犯行
    ，應認為被告之犯罪尚屬不能證明，爰依法為被告無罪判決
    之諭知。
據上論斷，爰依刑事訴訟法第301條第1項前段，判決如主文。
本案經檢察官黃惠欣到庭執行職務。
中    華    民    國    100   年    8     月    26    日
                  刑事第三庭  審判長法  官  魏瑞紅
                                    法  官  周美玲
                                    法  官  林惠君
以上正本證明與原本無異。
如不服本判決，應於收受本判決後10日內向本院提出上訴書狀。
上訴書狀應敘述具體理由，未敘述上訴理由者，應於上訴期間屆
滿後20日內補提理由書狀於本院（均須按他造當事人之人數附繕
本，並請勿「逕送上級法院」）。
中    華    民    國    100   年     8     月    26    日
                                    書記官  蔣淑君